臺灣高等法院臺中分院刑事判決　　　　95年度上易字第1422號
上　訴　人　臺灣南投地方法院檢察署檢察官
被　　　告　乙○○
　　　　　　丙○○
共　　　同
選任辯護人　王庭鴻律師
上列上訴人因傷害案件，不服臺灣南投地方法院95年度簡上字第
79號，中華民國95年9月21日第一審判決(聲請簡易判決處刑案號
：臺灣南投地方法院檢察署95年度偵字第407號)，提起上訴，本
院判決如下：
    主  文
上訴駁回。
    理  由
一、本案經本院審理結果，認第一審判決認事用法均無不當，應
    予維持，並引用第一審判決書記載之證據及理由（如附件）
    。
二、檢察官上訴意旨略以：被告乙○○確有毆打告訴人丁○○之
    事實，除據證人許粉證述在卷外，並有民國94年5月9日中國
    醫藥大學附設醫院所出具之診斷證明書在卷可稽，而告訴人
    受有左中指遠端指骨開放性骨折之傷害，係為刀傷，本案在
    場之當事人，除告訴人及其配偶外，僅被告乙○○持有該把
    扣案之鐮刀，堪認告訴人所受之上開刀傷應係被告乙○○所
    造成無疑。又被告乙○○糾眾前往告訴人所經營之小吃店討
    債，與其共同前往之湯炫貴等人遭告訴人攻擊，被告乙○○
    豈會置之不理，原審認被告乙○○並未動手，顯與經驗法則
    不符；再由告訴人及許粉之證述可知，本件係被告丙○○以
    鐵椅攻擊告訴人頭部，造成告訴人疑似腦震盪的傷害，告訴
    人倒下後始由被告等人搶下告訴人手中的鐮刀，則告訴人何
    以尚受有右眼外傷性青光眼及左手指第三指節開放性傷害？
    足見被告等人於搶下告訴人手持之鐮刀後，被告丙○○仍有
    毆打告訴人之行為，被告丙○○既搶下告訴人手持之鐮刀後
    ，仍繼續攻擊告訴人，自與刑法正當防衛之規定不符，原審
    遽認被告丙○○應構成正當防衛，亦有違誤等語。
三、經查：
  (一)證人許粉雖於95年9月7日原審時證稱：乙○○帶人來要債，
    伊就請他們坐下來談，後來聽到碰一聲，轉過頭去看，丁○○就已經躺在地上，伊沒有看到丁○○為何躺在地，伊看到
    丁○○手中拿著鐮刀，丙○○把刀子拿起來，乙○○原本和
    伊坐在一起，他就站起來，把丙○○手中的刀子搶起來，說
    要砍丁○○的手、腳、頭，並說要給丁○○死，乙○○就叫
    湯炫貴、丙○○、陳永昌等人去打丁○○，還叫他們把丁○○打死，他們就一群人一起打丁○○，伊把刀子搶起來，轉
    過頭去看，乙○○已經開始打丁○○云云（見原審簡上卷第
    56、57頁)，然其於94年4月12日警詢時係指稱：後來伊見到
    丁○○被壓在地上，該鐮刀被丙○○拿著，乙○○向丙○○
    拿取該刀，欲砍丁○○的腳，伊見狀拉著乙○○的上衣，向
    他拜託不要砍丁○○，乙○○就將鐮刀交給伊，伊隨即放到
    自助餐車下，等待警察到來，當時很亂，伊不知道乙○○有
    無毆打丁○○等語（見警卷第20頁)；於94年8月12日原審審
    理該院94年度重訴字第11號丁○○殺人案件（下稱前案）時
    亦證稱：伊與乙○○談債務問題，伊聽到聲響轉頭過去，看
    到告訴人躺在地上，丙○○手上拿刀，乙○○接下那把刀，
    伊就拉住乙○○胸口衣服阻止，伊並把鐮刀搶過來，放在賣
    麵的台車下，然後伊就跑出去，陳永昌就拿椅子打伊頭部，
    他們一群人就朝丁○○打等語（見原審前案影印卷第140頁)
    ，查許粉於警詢及原審另案審理時，未曾證稱被告乙○○有
    毆打或持刀砍傷告訴人，足見許粉於95年9月7日原審時證稱
    ：被告乙○○有叫湯炫貴等人去打丁○○，其自己亦有打丁○○云云，自不足採信。又告訴人所受之左中指遠端指骨（
    即第三指節）開放性骨折之傷害，雖為刀傷，此有埔里榮民
    醫院就診病患醫理見解單附卷可查（見本院卷第36頁），惟
    被告乙○○確未持刀砍殺告訴人等情，已據證人許粉證述如
    前，況該刀傷若係被告乙○○所砍，衡情亦不可能僅傷及左
    中指遠端指骨（即第三指節），而未順勢傷及左手其他部位
    或其餘之手指，是該刀傷應係被告丙○○等人於搶下告訴人
    所持鐮刀之過程中，因推擠、拉扯而造成告訴人受有此刀傷
    ，公訴人以被告乙○○曾持有該把扣案之鐮刀，即認告訴人
    所受之上開刀傷應係被告乙○○所為，顯有誤會。
  (二)按對於現在不法之侵害，而出於防衛自己或他人權利之行為
    ，不罰，刑法第23條前段定有明文。正當防衛係對於現在不
    法之侵害，所為適當之反擊行為，故須防衛行為並未過當，
    即不超越必要之程度者，始得阻卻違法。查，告訴人當時係
    手持鐵製刀面長約32公分及木柄長約62公分所組成的鐮刀，
    走到湯炫貴、被告丙○○及湯炫貴後面，先朝湯炫貴之頭部
    猛砍一刀後，再猛砍被告丙○○之頭部一刀，致湯炫貴因此
    受有左側顱骨開放性骨折併腦出血、左側頭皮約25公分撕裂
    傷、嚴重頭部外傷併顱內出血，被告丙○○則受有頭部外傷
    併頭部撕裂傷18公分之傷害，此有湯炫貴、丙○○之診斷證
    明書，原審前案勘驗該把鐮刀之筆錄、照片及前案判決書在
    卷可佐（見前案相驗影印卷第25、26頁，警卷影印卷第32頁
    ，前案原審影印卷第90至93頁），茲被告丙○○等人於背後
    突遭攻擊，為防止其與湯炫貴再遭告訴人砍殺，以防衛生命
    、身體，最有效之防衛行為即係轉身搶下告訴人手中之該把
    鐮刀，是被告丙○○等人為搶下告訴人手中之鐮刀，而與告
    訴人拉扯、推撞，甚或於搶下鐮刀之過程中出手毆打告訴人
    ，因而造成告訴人如起訴書所載之傷害，均應認為係適當之
    反擊行為，而不超越必要之程度。參以告訴人於原審證稱：
    當天伊拿著鐮刀，有很多人過來搶伊的刀子，有人從後面打
    伊，伊被打昏趴在地上，伊不知道有多少人打伊，伊當時已
    經趴在地上了，後來鐮刀才被搶走，被誰搶走伊不清楚等語
    （見原審簡上卷第52頁），益徵被告丙○○等人與告訴人發
    生拉扯，甚至出手毆打告訴人，其等之目的即在搶下告訴人
    手持之鐮刀。至告訴人於偵查中雖指稱：被告丙○○有拿椅
    子毆打伊的頭部云云（見他字第543號卷第12頁)，然其於原
    審卻證稱：伊被打昏趴在地上，伊不知道有多少人打伊，伊
    當時已經趴在地，到底何人踢伊，伊並不知道；伊不知有那
    3 人打伊，只知道有人在踢伊，到底是誰伊沒有辦法確定等
    語（見原審簡上卷第52至54頁），是告訴人上開於偵查所為
    之指述，顯不足採信。而據證人許粉於原審證稱：是陳永昌
    用椅子打告訴人等語（見原審簡上卷第58頁），足見本案應
    係陳永昌用椅子毆打告訴人，而非被告丙○○，縱認陳永昌
    以椅子毆打告訴人，涉有傷害之犯行，然本案被告乙○○至
    告訴人店內，原係為索討債務，嗣因告訴人突然手持鐮刀砍
    殺被告丙○○、湯炫貴之偶然因素致生本案糾紛，自難認被
    告乙○○、丙○○與陳永昌間有何事先傷害告訴人之犯意聯
    絡及行為分擔，被告乙○○、丙○○就陳永昌之上開行為，
    自無庸負共同正犯之刑責。而本案既係肇因於告訴人突然持
    刀砍殺湯炫貴等人所引起，並無證據足以證明被告乙○○等
    人於前往找尋告訴人前，即有傷害告訴人之謀議，是上訴意
    旨指稱：被告乙○○糾眾前往告訴人所經營之小吃店討債，
    與其共同前往之湯炫貴等人遭告訴人攻擊，被告乙○○豈會
    置之不理等語，顯係推測之詞，不足作為不利於被告乙○○
    之認定。
  (三)許粉於 94年8月12日原審審理前案，及95年9月5日原審審理
    本案時雖證稱：丁○○躺在地上，他們一群人就朝丁○○打
    ，有人抓著丁○○的頭按在地上，有人用手去打眼睛等語（
    見原審前案影印卷第 140頁，原審簡上卷第56、57頁），核
    與丁○○於原審證稱：在伊被打到趴在地上後，丙○○、湯
    炫貴抓著伊的頭去撞地上，導致伊的整排牙齒砰掉，當時伊
    已經頭昏了，他們還爭相用腳踢伊等語（見原審簡上卷第53
    、54頁）不符（許粉係證稱：有人按住告訴人的頭部等語，
    告訴人則稱：有人抓伊的頭撞地上等語；許粉係證稱：有人
    打告訴人之眼睛等語；告訴人則稱：被告等人用腳踢伊等語
    ），而依告訴人之診斷證明書所載（見他字第543號卷第8、
    9頁)，告訴人係受有右眼前房出血、左手中指第三指節開放
    性骨折、左耳後頭皮下血腫、疑似腦震盪、右眼外傷性青光
    眼等傷害，其嘴巴部分並未受傷，且其所受之傷害除左手中
    指外，均集中於頭、臉部，若被告乙○○所帶去的人，確有
    一起毆打或踢躺於地上之告訴人，則告訴人所受之傷害，應
    不可能大都集中於頭、臉部，益徵許粉、告訴人此部分所證
    ，顯與告訴人診斷證明書所載之傷勢不符，亦不足採信。
  (四)原審以查無證據足以證明被告乙○○確有毆打告訴人，並認
    被告丙○○上開所為，核與正當防衛之要件相符，因而諭知
    被告兩人均無罪之判決，核無違誤，檢察官在本院未提出其
　　他有利之證據，猶執前詞指摘原判決不當，為無理由，應予
　  駁回。
四、據上論斷，應依刑事訴訟法第第373條、第368條，判決如主
    文。
本案經檢察官甲○○到庭執行職務。
中　　華　　民　　國　　96　　年　　1 　　月　　31　　日
            刑事第十庭  審判長法　官　林　照　明
                              法　官　李  平　勳
                              法　官　蔡  名　曜
上列正本證明與原本無異。
不得上訴。
                                書記官　劉　恒　宏
中　　華　　民　　國　　96　　年　　2 　　月　　 5　　日
